【裁判字號】    94,訴,370
【裁判日期】    950223
【裁判案由】    妨害家庭
【裁判全文】
臺灣士林地方法院刑事判決               94年度訴字第370號
公  訴  人  臺灣士林地方法院檢察署檢察官
被      告  丙○○
選任辯護人  楊美玲律師
            鄭勝助律師
上列被告因妨害家庭案件，經檢察官提起公訴（93年度偵字第422
8號），本院判決如下：
    主  文
丙○○無罪。
    理  由
一、本件公訴意旨略以：被告丙○○與乙○○原為夫妻關係，共
    同育有子女Ａ００、Ｂ００二人，二人感情失和，就Ａ００
    與Ｂ００監護權之歸屬屢有民事訴訟。丙○○於本院91年婚
    字569 號其與乙○○離婚事件審理期間，明知本院於民國92
    年6 月16日為92年家全字第5 號裁定丙○○得於每週六、日
    與兩造之子女會面交往，且必須於每週日下午5 時前，將Ａ
    ００兄妹二人送回乙○○住處，亦明知Ａ００兄妹2 人均為
    未滿16歲之人，竟於同年10月4 日午11時許，在台北市○○
    區○○路1 段80號乙○○住處接走Ａ００兄妹2 人後，即違
    反上開裁定而置於己力支配之下，而脫離有監督權人即乙○
    ○。嗣於同年10月5 日下午5 時以後，丙○○拒絕送回Ａ０
    ０兄妹2 人，乙○○始知上情。因認被告涉有刑法第241 條
    第3 項、第1 項之準略誘罪嫌云云。
二、按被告未經審判證明有罪確定前，推定其為無罪。犯罪事實
    應依證據認定之，無證據不得認定其犯罪事實，又不能證明
    被告犯罪者，應諭知無罪之判決，刑事訴訟法第154條第1項
    、第2項、第301條第 1項定有明文。且按事實之認定，應憑
    證據，如未能發現相當證據，或證據不足以證明，自不能以
    推測或擬制之方法，以為裁判基礎。（最高法院40年度台上
    字第86號判例參照）。因「被告並無自證無罪之義務」，故
    認定犯罪事實應依證據，設若被告否認犯罪事實所持之辯解
    ，縱屬不能成立，仍非有積極證據足以證明其犯罪行為，不
    能遽為有罪之認定。（最高法院30年度上字第1831號判例參
    照）又按告訴人本以使被告受處罰為目的，其陳述是否可信
    ，乃非別有其他積極證據，殊不足據為判決之唯一基礎。（
    最高法院39年度台特覆字第42號判決參照）
三、公訴人認被告涉有上開罪嫌，係以(一)被告丙○○坦承於上揭
    時、地接走Ａ００、Ｂ００後，即置於自己實力支配之下。
    (二)告訴人乙○○之指訴。(三)證人張信熙證述：並未在電話中
    建議被告勿送還Ａ００、Ｂ００兄妹。(四)本院92年度家全字
    第5 號裁定及同年度執全勇字第879 號執行命令等為據。
四、訊據被告固坦承於上開時地接走子女Ａ００、Ｂ００後，未
    於翌日下午5 時將其2 人送回告訴人住處，惟否認有何和誘
    子女之犯行，辯稱：告訴人於91年4 月29日曾自被告住處帶
    走Ａ００、Ｂ００回娘家，又於同年6 月12日擅自帶其2 人
    離開娘家，不知去向，阻絕被告與Ａ００、Ｂ００之會面，
    嗣告訴人於同年8 月間訴請離婚，被告為能探視Ａ００、Ｂ
    ００，卻遭告訴人拒絕，乃聲請並經本院為假處分之裁定，
    准許於每週六得偕Ａ００、Ｂ００外出照顧，迄翌日下午5
    時止。被告當時係顧念與告訴人原係夫妻一場，且為避免過
    渡刺激告訴人，故僅聲請探視之假處分，並非表示被告當時
    對於Ａ００、Ｂ００權利義務之行使及負擔均歸由告訴人任
    之，而被告當時亦非僅有探視權。依上開假處分，92年10月
    4 日被告本得接回Ａ００、Ｂ００相處，詎告訴人一早即來
    電表示因針刺之事，小孩害怕，要求被告停止與小孩見面2
    週，被告為瞭解真相，認為更有接回小孩之必要，乃循往例
    到「麥當勞」等待，最後在建成派出所見到告訴人及其母親
    與Ａ００、Ｂ００，經過一番爭執，被告於建成派出所接走
    Ａ００、Ｂ００，之後自Ａ００、Ｂ００口述得悉告訴人以
    針刺其2 人之手掌及下體，被告基於保護Ａ００、Ｂ００2
    人之身心安全，免於再度受害，始將其2 人送回告訴人處。
    嗣後被告於其與告訴人離婚訴訟由高等法院審理期間，經協
    調渠2 人同意協議離婚，雙方並同意撤回、撤銷或聲請停止
    相關訴訟，僅餘酌定子女監護部分由台灣高等法院裁判，惟
    Ｂ００於93年4 月19日於台灣高等法院，及數日後於台北市
    社會局社工員之調查中均仍陳述告訴人會刺伊，因此台灣高
    等法院雖於同年6 月30日以93年度家抗字第63號裁定，將對
    Ｂ００之權利義務之行使及負擔由告訴人任之，被告身為人
    父，為保護Ｂ００免於再受傷，乃就上開高等法院之裁定提
    起再抗告，且未交還Ｂ００。被告從未阻止告訴人前來探視
    Ａ００、Ｂ００，主觀上無任何「惡意之私圖」，客觀上也
    未施以「不正之手段」。94年5 月20日最高法院就上開裁定
    之再抗告裁定駁回，有關對Ｂ００之權利義務之行使及負擔
    確定由告訴人任之，被告隨即於94年5 月31日主動以存證信
    函致告訴人，要求與其溝通有關交付及及探視子女之細節，
    惟告訴人未回應。嗣於同年6 月28日復得知告訴人撤回交付
    子女之訴訟。此後，告訴人未以任何方式與被告聯絡交付子
    女之事。
五、經查：
  (一)依被告之聲請，本院於民國92年6 月16日為92年家全字第5
    號裁定丙○○得於每週六、日與兩造之子女會面交往，且必
    須於每週日下午5 時前，將Ａ００兄妹二人送回乙○○住處
    ，此有上開裁定在卷可憑。被告於92年10月5 日以後未依上
    開假處分裁定，將Ａ００兄妹二人送返告訴人住處之事實，
    經被告坦承，且與告訴人之指訴相符，所爭者，乃被告未送
    回子女之行為，是否具和誘之犯意，亦即該不作為是否構成
    準略誘罪之犯行？查Ａ００兄妹二人於92年10月5 日下午4
    時20分許，向台北市政府警察局北投分局光明派出所通報，
    理由係手掌遭告訴人刺傷，有北投分局受理家庭暴力案件調
    查紀錄（通報）表、北投分局處理家庭暴力案件現場報告表
    影本各1 份在卷可稽。告訴人於本院亦具結證稱：92年10月
    4 日早上，因為小孩（係指Ａ００兄妹二人）說他們受到被
    告姊姊的小孩傷害，所以不願意去被告處，之前的星期日即
    9 月27日，Ａ００主動說出受傷，經檢視手掌密密麻麻的針
    刺痕跡，Ｂ００則是在外婆幫忙洗澡時發現受傷，說下體痛
    等語。又證人即92年10月4 日下午在寧夏派出所值班之甲○
    ○，在本院亦具結證稱：當日下午被告帶小孩到派出所，說
    小孩在母親處有被傷害之事，請警方協助通知社會局家暴中
    心，渠確實因此打電話給家暴中心，家暴中心的人有跟小孩
    及被告談話，渠有建議不管被告及告訴人之婚姻關係如何，
    應以保護小孩之方式來處理等語（見本院審理筆錄第10至12
    頁）。Ｂ００於93年4 月19日台灣高等法院就子女監護權事
    件之準備程序中，亦證稱：（為何沒有與媽媽住？）因為媽
    媽會拿刺刺的東西刺我，刺我雞雞等語（見偵查卷第148 頁
    ）等語。另據93年5 月21日台北市政府社會局法庭報告書所
    載，告訴人係於92年9 月29日通報，同年月28日晚間發現Ｂ
    ００於洗澡時哭訴下體好痛，該晚至台大醫院診療，未能檢
    出Ｂ００下體之傷，惟檢出Ａ００兩手掌之針刺傷害等事實
    ，有該報告書在卷可憑（見偵查卷第169 至171 頁）。該報
    告與告訴人於本院所證稱於92年9 月27日接回小孩，當晚即
    發現小孩受傷之日期，相差一日。以上足證被告於92年10月
    4 日接到小孩後，確實發現小孩在告訴人監護之數天內有被
    針刺傷之情節，且告訴人發現小孩受傷並非在92年9 月27日
    被告交還小孩當日，而是在翌日晚間，據此，被告自有相當
    之理由懷疑，小孩在告訴人住處受人故意刺傷，顯未受到必
    要之照顧保護。且告訴人當時罹患憂鬱症，此為告訴人所不
    爭，復有新光吳火獅紀念醫院所出具告訴人憂鬱症之診斷證
    明書影本1 份在卷可參（見偵查卷第59頁），依其上醫囑欄
    之記載，告訴人有失眠、自殺之傾向，因此，被告擔心告訴
    人是否有能力對子女有良好之照顧，甚至可能加害子女，亦
    屬合理。
  (二)證人張信熙即台北市社工員，於偵訊中證稱：「（問：有無
    建議被告暫時不要將小孩交給他太太，以免小孩有危險？）
    我沒印象，但通常我們不涉入小孩的監護權事。本件是被告
    帶著2 個小孩來報案，說小孩被他媽媽用尖銳物刺。我們依
    程序通知市政府家暴中心、大同分局，就把案子交到三組家
    暴官處理。我有在電話中處理過被告之家暴案件，我只記得
    被告有打電話來，後來這個案子交給兒少組之社工員。（問
    ：你在電話中有無建議被告不要將小孩交還他太太以免危險
    ？）我忘記了。通常我們會確認小孩之傷後再做處理。通常
    我們有可能在電話中因對方表示已有驗傷單、已報案，在線
    上就做請被告不要將小孩交還媽媽之建議。」等語（見偵卷
    第257 頁），張信熙明確表示詳情雖不記憶，但有可能請被
    告不要將小孩交還媽媽之建議。檢察官解讀張信熙未在電話
    中建議被告不要送回小孩云云，應屬誤解。另參上開證人甲
    ○○亦證述其有建議被告應以保護小孩之方式來處理，足認
    被告當時確信其以保護小孩為優先考量之作法，經警方亦贊
    同。再者，被告復於92年10月9 日具狀聲請暫時及通常保護
    令，聲請令告訴人須遠離子女，及子女之權利義務行使或負
    擔，由被告一人任之，此有聲請狀影本附卷可參（見偵查卷
    第91頁），足見被告發現子女受傷當時，亦立即採取必要之
    法律行動，期待法院發予保護令，使其能保護子女於自己能
    照顧之範圍內。因認被告所辯出於保護小孩之立場，不願意
    立即於92年10月5 日交還小孩，並非欲和誘小孩脫離有監督
    權之母親等情，堪以採信。雖按未成年之子女，其父母在法
    律上均享有親權，不得由任何一方之意思而有所侵害，以父
    或母一方之不法行為，使脫離他方親權時，仍應負刑事上相
    當罪責，最高法院21年度上字第1504號判例著有明文，然此
    判例係指父或母一方之「不法行為」，使子女脫離他方之親
    權，準此，倘非出於不法之和誘或略誘犯意，應即與該判例
    所示有別。本件被告顯係基於父親之地位，出於保護子女之
    必要立場，已依法為相關之家庭暴力通報、聲請保護令等措
    施下，未將子女交還告訴人，核與准略誘罪條項之罪質含「
    不法」之性質，並不相當。
  (三)92年10月5 日以後，告訴人並未曾到被告住處要求看小孩，
    此經告訴人於本院證述明確，又被告與告訴人於93年2 月19
    日達成協議離婚，小孩於子女監護事件訴訟裁判確定由雙方
    共同行使權利或負擔，且同意Ａ００暫時在明德國小（靠近
    被告住所）寄讀，沒有約定小孩子之住居所。且雙方同意合
    意停止本院93年度親字第9 號交付子女之訴訟，至雙方依台
    灣高等法院92年度家上字第268 號關於子女監護事件之確定
    裁判履行完畢為止，再由告訴人具狀撤回，被告亦同意將撤
    回上開聲請保護令之書狀交予告訴人於離婚登記後遞狀撤回
    ，有離婚協議書影本在卷可稽。以上足認自離婚協議之後，
    告訴人同意暫時維持小孩與被告同住之現狀，而待子女監護
    事件之官司確定以為定奪，是此段期間被告照管子女，未將
    子女交還告訴人，顯非出於係為惡意剝奪告訴人監督權之意
    。至於子女監護事件確定後，告訴人確實撤回交付子女執行
    之聲請，此為告訴人所不爭執，是均難認被告於離婚協議後
    留下子女照護，不交付告訴人，係基於和誘子女之犯意，而
    應認其並不具備主觀不法構成要件，其不作為與和誘子女脫
    離家庭之行為並不相同。
  (四)縱上所述，公訴人所舉之證據不足以證明被告確有準略誘之
    犯行，既不能證明被告犯罪，爰依法為被告無罪之諭知。
據上論斷，應依刑事訴訟法第301 條第1項，判決如主文。
本案經檢察官薛嘉珩到庭執行職務
中    華    民    國    95    年    2     月    23    日
                  刑事第七庭審判長法  官  趙文卿
                                  法  官  楊得君
                                  法  官  王俊雄
以上正本證明與原本無異。
如不服本判決，應於判決送達後10日內，向本院提出上訴狀。
                                  書記官  陳佳伶
中    華    民    國    95    年    2     月    27    日


司法院資訊處製作；財團法人民間司法改革基金會備份。
